【裁判字號】    95,台上,3313
【裁判日期】    950615
【裁判案由】    偽造文書等罪
【裁判全文】
最高法院刑事判決            九十五年度台上字第三三一三號
    上  訴  人  台灣高等法院花蓮分院檢察署檢察官
    被      告  甲○○
                乙○○
                        巷26.
上列上訴人因被告等偽造文書等罪案件，不服台灣高等法院花蓮
分院中華民國九十五年三月二十九日第二審更審判決（九十四年
度上更(二)字第一四二號，起訴案號：台灣台東地方法院檢察署八
十七年度偵字第二八二六號），提起上訴，本院判決如下：
    主  文
原判決撤銷，發回台灣高等法院花蓮分院。
    理  由
本件原判決以公訴意旨略稱：被告甲○○、乙○○共同基於犯意
之聯絡，於民國八十五年一月十六日，利用乙○○受告訴人張貴
富委託辦理新港區漁會貸款，而取得郭秋林（下或稱郭某）之印
鑑證明及印鑑章之機會，由乙○○違背其任務，盜用郭秋林及林
春秀之印鑑章，偽造郭秋林將台東縣成功鎮○○段石傘小段第四
六六、四六七、四六八、五四之二三號等四筆土地售予林春秀之
買賣契約書。並持向台東縣成功地政事務所辦理上述土地之所有
權移轉登記，使該地政事務所承辦公務員將此不實事項登載於其
職務上所掌之土地登記簿上，足以生損害於張貴富、郭秋林、林
春秀，及台東縣成功地政事務所對於地籍登記管理之正確性等情
。因認被告等均涉犯刑法第三百四十二條第一項之背信罪、同法
第二百十六條、第二百十條之行使偽造私文書罪，及同法第二百
十四條之使公務員登載不實罪嫌。惟經審理結果，認為不能證明
被告等犯罪，因而撤銷第一審依牽連犯關係從一重論處被告等行
使偽造私文書罪刑之判決，而改為被告等均無罪之諭知（公訴意
旨另指甲○○涉犯詐欺取財罪部分業經發回前原審維持第一審無
罪判決確定），固非無見。
惟查：(一)、按證人之個人意見或推測之詞，除以實際經驗為基礎
者外，不得作為證據，刑事訴訟法第一百六十條定有明文。原判
決採用證人即新港區漁會貸款承辦人林明賢在原審上更(一)審訊問
時所陳：伊前往郭秋林住處辦理貸款對保時，由郭某親自在取款
條上蓋章，經伊告訴郭某已毋須再使用其印章，該印章係由郭某
保管等語，作為證據，而據以推論告訴人張貴富所稱被告等於對
保後將郭某之印鑑章帶走一節，顯與事實不符，而為有利於被告
等之認定。但卷查證人林明賢在原審上更(一)審訊問時係證稱：「
……他（指郭秋林）也知道簽名蓋章後就不必再用印鑑章了，該
印鑑章一直都是在他持有，依我判斷印章應該在郭秋林手中」等
語（見原審上更(一)卷第三十三頁）。依其所述「依我判斷印章應
該在郭秋林手中」一語觀之，其所稱「該印鑑章一直都是在他（
指郭秋林）持有」一節，似屬其個人意見或推測之詞；且該印鑑
章是否一直（始終）均在郭某持有中（亦即不曾交予被告等保管
），似亦非證人林明賢所能實際經驗之事。依上規定，其上開證
詞似無證據能力。乃原判決猶採該證人前揭證詞，作為有利於被
告等之證據，其採證自非適法。(二)、原判決採信被告等所辯：辦
理上揭貸款所使用之郭秋林印鑑章均在郭某自行保管中，伊等未
曾帶走該印鑑章云云，因而推論被告等不可能盜蓋該印鑑章以偽
造本件土地買賣契約書，而為有利於被告等之認定。然卷查甲○
○於偵查中陳稱：「（後來你們怎麼又有那些東西辦過戶？）張
貴富又把權狀、印章、印鑑證明交給乙○○辦漁會貸款……」、
「（為何你可以拿到印章與權狀來過戶給林春秀？）我追問乙○
○，她說印章與權狀在她那裡，我就去找郭秋林」等語（見偵查
卷第七十四頁正面及反面）。乙○○於偵查中亦陳稱：「（為何
能拿到郭秋林印鑑及權狀？）權狀本來在我那裡，印鑑證明及印
鑑章向郭秋林拿的……」等語（見偵查卷第七十五頁）。嗣於第
一審亦陳稱：「……辦貸款是郭秋林拿他印章叫我去請領印鑑證
明」等語（見第一審卷第一一五頁）。原判決對於被告等前揭不
利之供述何以不足採信，並未說明其理由，遽採信渠等事後之辯
解，而為有利之認定，尚嫌理由不備。(三)、卷查乙○○所簽具之
切結書（經甲○○於其上蓋章確認）內載明：「……另該四張土
地所有權狀連同郭秋林印鑑章已於設定登記完畢後，交由委託人
之一甲○○先生受領」等語，有該切結書影本一紙附卷可稽（見
偵查卷第六十三頁）。若屬不虛，則被告等所辯未曾保管郭某之
印鑑章一節，即有不實。原判決理由雖謂：該切結書係因張貴富
不斷向乙○○索還土地所有權狀，卻不支付代書費用，且乙○○
處並無土地所有權狀，經詢問甲○○告以隨便寫下切結書，讓張
貴富直接找伊，以免乙○○繼續受其騷擾，惟因乙○○習慣將所
有權狀與印鑑章寫在一起，以致疏將土地所有權狀及印鑑章一併
寫入；況張貴富所寄存證信函均強烈催促被告等返還土地所有權
狀，但卻對印鑑章之事未置一詞，有違情理，因認該切結書關於
印鑑章部分之記載係贅引云云（見原判決第二頁倒數第二列起至
第三頁第十五列）。然查乙○○為專業之土地代書，若其未曾保
管前揭土地所有權狀及郭某之印鑑章，理應於切結書內據實說明
，以免招惹無謂之糾葛，何以竟妄從甲○○之言，隨便書寫前揭
內容不實且不利於被告等之切結書？而楊清富於原審上更(一)審訊
問時辯稱：「當時我沒有注意看切結書的內容，我不知道裡面也
寫了印章」等語（見原審上更(一)審卷第三十二頁）。原判決謂乙
○○習慣將所有權狀與印鑑章寫在一起，以致疏將土地所有權狀
及印鑑章一併寫入切結書一節，亦與乙○○前揭所辯不合。而張
貴富所寄之存證信函中雖未提及應一併返還印鑑章，然依其於八
十四年十二月二十一日所寄發予乙○○之存證信函中記載「……
受理所有權人委託辦理案件同時由所有權人所交給所有權狀『等
書類』，經辦理完畢時，應將當事人當時所交給所有權狀『等書
類』直接交還當事人簽收，始為完成程序之責任，似非可任意將
當事人所交給之所有權狀『等書類』交他人層轉……」（見原審
上訴審卷第七十頁反面、第七十一頁）。其所謂「所有權狀等書
類」一語，是否指除所有權狀外，尚包括其他相關書類文件及印
章等物？似非無探究餘地。原判決僅以張貴富所寄之存證信函中
未提及郭某之印鑑章，遽謂被告等未曾持有該印鑑章，未免速斷
。究竟張貴富曾否將土地所有權狀及郭某之印鑑章等物交予乙○
○辦理貸款？若否，被告等為何竟迭次自承曾持有上述文件及印
章等物？又上述切結書之文字係何人所書寫？內容是否實在？若
屬不實，其原因何在？再張貴富以郭某名義所寄之存證信函中所
稱「所有權狀等書類」一語，是否指除所有權狀外，尚包括其他
相關書類文件及印章等物？以上疑點與上揭切結書所載內容是否
實在，以及被告等曾否持有郭某之印鑑章攸關，原審未深入調查
根究釐清明白，遽謂該切結書關於印鑑章部分之記載係贅引，亦
嫌調查未盡。(四)、被告等雖均辯稱：伊等將上揭四筆土地所有權
移轉登記予張貴富所指定之郭秋林名義後，因張某未依約支付價
款，郭某為避免訟累，遂同意將上述土地返還予甲○○，乃親自
在土地買賣契約書上蓋章，由被告等持以辦理所有權移轉登記予
林春秀等語。惟卷查證人郭秋林於偵查中否認曾同意將上述土地
返還予甲○○，並稱伊不知土地過戶登記予林春秀之事等語（見
偵查卷第一○三頁）。原判決對於證人郭秋林所為不利之證述為
何不足採信，並未說明其理由，據採信被告等之辯解，而為其等
有利之認定，尚嫌理由不備。又本件公訴意旨指被告等除涉犯行
使偽造私文書及使公務員登載不實公文書罪嫌外，另涉犯刑法第
三百四十二條第一項之背信罪嫌。原判決對於被告等究竟曾否受
告訴人張貴富委任處理事務，以及有無違背其任務之行為，暨何
以不能證明其等有如公訴意旨所指之背信犯行，均未詳加論敘說
明，遽就該部分一併為無罪之諭知，亦嫌理由欠備。以上或為檢
察官上訴意旨所指摘，或為本院得依職權調查之事項，應認原判
決仍有撤銷發回更審之原因。
據上論結，應依刑事訴訟法第三百九十七條、第四百零一條，判
決如主文。
中    華    民    國  九十五  年    六    月   十五   日
                      最高法院刑事第四庭
                          審判長法官  吳  雄  銘
                                法官  池  啟  明
                                法官  劉  介  民
                                法官  郭  毓  洲
                                法官  韓  金  秀
      本件正本證明與原本無異
                                      書  記  官
中    華    民    國  九十五  年    六    月   十九   日
                                                      Ｋ


司法院資訊處製作；財團法人民間司法改革基金會備份。
